臺灣高等法院刑事裁定　　　　　　　　　 94年度抗字第331號
抗　告　人　臺灣基隆地方法院檢察署檢察官
被　　　告　甲○○
上列抗告人即聲請人因聲請單獨宣告沒收違禁物案件，不服台灣
基隆地方法院中華民國94年4月29日（94年度聲字第383號）裁定
，提起抗告，本院裁定如下：
    主  文
原裁定撤銷。
扣案之第一級毒品海洛因壹包（淨重零點壹貳公克）沒收並銷燬
之。
    理  由
一、抗告意旨略以：毒品危害防制條例第18條第1項前段規定：
    「查獲之毒品及專供製造或施用毒品之器具，不問屬於犯人
    與否，均沒收銷燬之」，本件被告甲○○扣案之第一級毒品
　　海洛因壹包（淨重零點壹貳公克），應依上開規定沒收銷燬
　  之，而原裁定僅依刑法第40條但書規定宣告「沒收」，容有
    未洽，請撤銷原裁定，另為適法裁定等。
二、原審裁定略以：
(一)、聲請意旨略以：台灣基隆地方法院檢察署93年度偵字第1533
    號違反毒品危害防制條例（下稱毒品條例）案件，被告甲○
    ○於民國（下同）93年4月7日晚間8時50分許，在基隆市○
    ○區○○路472號門口，為警查扣其所有之第一級毒品海洛
    因一包（淨重0.12公克，另空包共重0.15公克，警詢筆錄及
    扣押物品清單記為毛重0.3公克）。嗣因該案因罪嫌不足，
    經檢察官為不起訴之處分確定（93年度毒偵字第1630號）。
    惟扣案上述海洛因一包，依毒品條例第2條第2項第1款之規
    定，屬於第一級毒品，為違禁物，依毒品條例第11條之規定
    ，禁止持有，爰依毒品條例第18條第1項前段及刑法第40 條
    但書之規定，聲請單獨宣告沒收銷燬之等語。
(二)、按違禁物得單獨宣告沒收，刑法第40條但書定有明文。次按
    毒品條例於87年5月20日公告而於同月22日生效後，再於92
    年7月9日修正公布，依修正後同條例第36條規定「本條例自
    公布後六個月後施行」，是以修正後同條例已於93年1月9日
    施行。依修正後毒品條例第2條第2項第1款之規定，海洛因
    為其所稱之第一級毒品，不得製造、運輸、販賣、轉讓、施
    用或持有。因此海洛因係屬管制之第一級毒品為違禁物，不
    得非法持有，毒品危害防制條例第18條第1項前段及第2條第
    2項第2款定有明文。
(三)、惟毒品危害防制條例第18條前段規定：「查獲之毒品及專供
    製造或施用毒品之器具，不問屬於犯人與否，均沒收銷燬之
    」，論者或謂該條例第18條係刑法第40條但書之特別規定，
    依「特別法優於普通法原則」，應優先適用云云；或謂被告
    經送觀察、勒戒之裁定，以及無施用毒品傾向而予不起訴之
    處分，均係適用該條例，「為免法律割裂適用」，扣案之毒
    品亦應適用該條例第18條而沒收銷燬之云云；惟本院（指臺
    灣基隆地方法院）認為僅應依刑法第40條但書而宣告沒收，
    不得依該條例第18條而宣告沒收銷燬之。其理由如下：依刑
    法第34條第2款之規定，沒收係從刑之一；所謂從刑，係從
    於主刑之意，具有保安處分之性質；從刑，自以主刑為其附
    從之對象；有主刑之宣告，始有從刑之宣告；無主刑之宣告
    ，即無從刑之宣告，是故刑法第40條前段規定，沒收於裁判
    時併宣告之，乃「併科沒收」、「判決沒收」，是為「主從
    刑不可分原則」。此一原則之例外有二：其一，在有罪而免
    刑之判決，因無主刑之宣告，本不得為從刑之宣告，是故刑
    法第39條特別規定，免除其刑者，仍得專科沒收，乃「專科
    沒收」、「裁定沒收」。其二，在有罪以外之判決，亦無主
    刑宣告，原不得為從刑之宣告，是故刑法第40條但書特別規
    定，限於違禁物，得單獨宣告沒收，乃「單獨沒收」，亦為
    「裁定沒收」。蓋沒收既係保安處分之手段，若係違禁物，
    法律禁止其持有，縱無主刑之宣告，仍得單獨宣告沒收；若
    非違禁物，法律不禁止其持有，自不得單獨宣告沒收。此觀
    之刑法第四十條之立法理由自明（最高法院78年台非字第72
    號判決參照）。因此，依主從刑不可分原則，在主刑依該條
    例而宣告時，其從刑始得該條而宣告。主刑未依該條例而宣
    告時，從刑只得依刑法而單獨宣告。茲違禁物單獨宣告沒收
    時，既依刑法第40條但書之規定，並非依該條例第18條之規
    定，當然僅得宣告「沒收」，無從踰越法條之規定而宣告「
    沒收銷燬之」。申言之，就沒收之適用而言，該條例第18條
    係基本規定，刑法第40條但書係欠缺主刑而無法適用該條例
    第18條時之補充規定，兩者不具特別法與普通法之關係，並
    無特別法優於普通法原則之問題；再者，上述觀察、勒戒之
    裁定與其後之不起訴處分，係適用該條例第20條第3項之條
    件，與毒品之沒收應適用何種條文，並無任何關連，何來法
    律割裂適用之問題，其以「特別法優於普通法原則」或「為
    免法律割裂適用」為理由，而認為毒品之沒收，應適用該條
    例第18條之規定，宣告「沒收銷燬之」云云，恐有誤會。其
    次，檢察官執行沒收後，毒品既已歸屬國庫，檢察官依職權
    再行銷燬之，並無不可，亦不生沒收障礙之問題，而適用刑
    法第40條但書裁定扣案之第一級毒品海洛因壹包（淨重零點
    壹貳公克）沒收。
三、經查：
(一)、被告陳明扣案粉末一包（淨重0.12公克，另空包共重0.15公
    克，警詢筆錄及扣押物品清單記為毛重0.3公克）確為海洛
  　因，有法務部調查局鑑定通知書一紙在卷可稽（93年度偵字
    第1533號卷第50頁），而被告被查獲時所採尿液經送驗結果
    ，呈嗎啡陽性反應，有台灣檢驗科技股份有限公司濫用藥物
    尿液檢驗報告書一紙附卷足憑（93年度偵字第1533號卷第51
    頁），足見扣案粉末為第一級毒品海洛因，且為違禁物。該
    案既經不起訴處分，自應將之單獨宣告沒收，是本件聲請為
    有理由，應予准許。
(二)、原法院以刑法第40條但書僅規定：違禁物「得單獨宣告沒收
    之」，並非規定「得單獨宣告沒收並銷燬之」，僅裁定准許
　　檢察官聲請就扣案之第一級毒品海洛因壹包（淨重零點壹貳
  　公克）沒收，而勿庸宣告銷燬之，固非無據；然按，沒收係
    從屬性刑罰，除違禁物或其他法律有特別規定者外，不得單
    獨宣告沒收。再毒品條例第18條第1項前段規定：「查獲之
    毒品及專供製造或施用毒品之器具，不問屬於犯人與否，均
    沒收銷燬之」，而毒品條例第18條係刑法第40條但書之特別
    規定，依「特別法優於普通法原則」，應優先適用毒品危害
    防制條例第18條之規定。且毒品條例第18條係制定公布於刑
    法第40條但書之後，該毒品危害防制條例第18條之「沒收並
    銷燬之」之規定，無從於刑法第40條但書規定之立法時即得
    預見，而毒品危害防制條例第18條之「沒收並銷燬之」規定
    ，與業經廢止之肅清煙毒條例第12條第1項所規定：「查獲
    之煙毒及專供製造或施用煙毒之器具，均沒收銷燬之」相同
    ，係為宣示禁毒而擴張刑法第40條但書「單獨宣告沒收」之
    範圍，而規定「得沒收並銷燬之」，是其立法目的與刑法第
    40條但書規定不同，自不宜以刑法第40條但書僅規定違禁物
    「得單獨宣告沒收之」，並非規定「得單獨宣告沒收並銷燬
    之」，而置制定公布於後且屬於該法特別規定之毒品危害防
    制條例第18條於不顧。且刑法第40條但書之規定乃救濟缺乏
    主刑時，扣案違禁物之處理困難。若解釋為有主刑存在，經
　　扣案之海洛因應諭知「沒收並銷燬之」，然於單獨宣告沒收
  　時卻不得諭知「沒收」「並銷燬之」，即有矛盾。
(三)、次按，違禁物得單獨宣告沒收，刑法第40條但書定有明文，
    此為違禁物得單獨宣告沒收之法律依據，但有關違禁物沒收
    規定之適用，並未排除特別規定之適用，刑法有關違禁物沒
    收之規定於第38條第1項第1款定有明文，其第2項規定，前
    項第1款之（違禁）物，不問屬於犯人與否，沒收之，此於
    違禁物得單獨宣告沒收亦有其適用，而有關毒品違禁物之沒
    收，毒品危害防制條例第18條第1項前段規定查獲之毒品不
    問屬於犯人與否，均沒收銷燬之，其就毒品違禁物之沒收既
    有特別規定，自應適用此特別規定，況毒品危害防制條例第
    18 條第1項並未規定「犯本條例之罪」而有查獲之毒品不問
    屬於犯人與否，均沒收銷燬之限制，是毒品危害防制條例第
    18 條第1項有關違禁物沒收之規定，自應優先於刑法違禁物
    沒收規定之適用，且於違禁物之單獨宣告沒收亦有其適用。
(四)、再按，「刑罰法令關於沒收之規定，可分為職權沒收及義務
    沒收，職權沒收係指法律規定與犯人及犯罪有關之某種物品
    得為沒收時，法院於宣告主刑時，得依職權斟酌決定之，學
    理上稱為相對沒收，例如刑法第38條第3項規定：「第1項第
    2款（供犯罪所用或供犯罪預備之物）、第3款（因犯罪所得
    之物）之物，以屬於犯人者為限，得沒收之，即對於犯人所
    有供犯罪所用、供犯罪預備或因犯罪所得之物，沒收與否，
    授權法院依職權便宜行事；而義務沒收則係指法律規定與犯
    人及犯罪有關之某種物品應予沒收時，法院即有義務依法宣
    告沒收，學理上稱為絕對沒收，例如刑法第38條第2項規定
    ：違禁物不問屬於犯人與否，沒收之，刑法第219條規定：
    偽造之印章、印文或署押，不問屬於犯人與否，沒收之，毒
    品危害防制條例第18條第1項規定：查獲之毒品及專供製造
    或施用毒品之器具，不問屬於犯人與否，均沒收銷燬之、第
    19條第1項規定：犯第4條至第9條、第12條、第13條或第14
    條第1項、第2項之罪，其供犯罪所用或因犯罪所得之財物，
    均沒收之皆屬之；遇有上述情形，有主刑存在，不問檢察官
    有無聲請，法院即有義務依法宣告沒收，毫無斟酌之餘地（
    93年度台上字第3263號）」。「查獲之煙毒，沒收銷燬之，
    修正前肅清煙毒條例第12條前段定有明文，而該規定係刑法
　　第38條第1項第1款之特別法，自應優先適用。本件被告因連
  　續施用毒品海洛因，經原審撤銷第一審判決，適用修正前肅
    清煙毒條例第9條第1項及相關規定，改判論處被告連續施用
    毒品罪刑，乃原判決就查獲之毒品海洛因，未依該條例第12
    條前段諭知沒收銷燬，竟引用刑法第38條第1項第1款宣告沒
    收，自屬適用法則不當「（87年度台非字第227號）」。「
　　按沒收規定，其他法律或刑法分則有特別規定者，應優先於
  　刑法總則第38條沒收規定之適用。肅清煙毒條例第12條既規
    定：查獲之煙毒及專供製造或吸用煙毒之器具，均沒收銷燬
    之，本件查獲之毒品海洛因自應適用上開規定宣告沒收併銷
    燬之，乃原判決竟於論結欄併引刑法第38條第1項第1款，做
    為沒收之依據，其適用法則尚嫌未洽（83年度台覆字第112
    號）」。是毒品危害防制條例第18條第1項前段規定：「查
    獲之毒品及專供製造或施用毒品之器具，不問屬於犯人與否
    ，均沒收銷燬之」有關「沒收銷燬之」之規定，自應優先於
    刑法違禁物沒收規定之適用。
(五)、本件檢察官聲請單獨宣告沒收之第一級毒品海洛因壹包（淨
    重零點壹貳公克），為毒品危害防制條例第2條第2項第1款
    所稱之第一級毒品，依法不得製造、運輸、販賣、轉讓、施
    用或持有，自屬於違禁物，而就該查獲之違禁物之第一級毒
    品海洛因，毒品危害防制條例第18條第1項前段既特別規定
    查獲之毒品不問屬於犯人與否，均沒收銷燬之，自應適用該
    規定將前開毒品沒收銷燬之。
(六)、綜上，原法院僅裁定上開查獲之毒品均「沒收」，而未同時
    裁定「銷燬之」，於法不合。從而，檢察官以「應宣告沒收
    並銷燬之」為由，提起抗告，指摘原法院裁定不當，為有理
    由，則原裁定既有未洽，應將原法院裁定撤銷，並自為裁定
    如主文第二項所示。
四、據上論斷，依刑事訴訟法第413條、刑法第40條但書，毒品
    危害防制條例第18條第1項前段，裁定如主文。
中　　華　　民　　國　　94　　年　　6 　　月　　20　　日
　　　　　　　　　刑事第十七庭審判長法　官　吳啟民
　　　　　　　　　　　　　　　　　  法　官　林瑞斌
　　　　　　　　　　　　　　　　　  法　官　施俊堯
以上正本證明與原本無異。
不得抗告。
                                    書記官  陳彥蕖
中　　華　　民　　國　　94　　年　　6 　　月　　20　　日
